臺灣高等法院臺中分院民事判決　　　　 94年度上易字第287號
　　上　訴　人　乙○○
　　訴訟代理人　林永山　律師
　　被　上訴人　甲○○
上列當事人間請求損害賠償事件，上訴人對於民國94年4 月28日
臺灣彰化地方法院93年度訴字第843 號第一審判決提起上訴，本
院於94年9月6日言詞辯論終結，茲判決如下：
    主      文
原判決關於駁回上訴人後開第二項之訴部分，及訴訟費用之裁判
廢棄。
被上訴人應給付上訴人新臺幣貳拾貳萬壹仟零玖拾貳元，及自民
國93年11月10日起至清償日止，按週年利率百分之五計算之利息
。
其餘上訴駁回。
第一、二審訴訟費用，由被上訴人負擔四分之一，餘由上訴人負
擔。
    事      實
一、上訴人聲明求為判決：(一)原判決廢棄。(二)被上訴人應給付上
    訴人新台幣（下同）100 萬元及自起訴狀繕本送達翌日起至
    清償日止，按年息百分之五計算之利息。(三)第一、二審訴訟
    費用由被上訴人負擔。其陳述除與原判決所載相同者予以引
    用外，另補稱：
  (一)原判決之認定之過失比例錯誤：原判決以上訴人行駛路線係
    由彰化市○○路左轉至建國南路，其以刮地痕來判斷顯然過
    於武斷，該交岔路口中山路南下停止線因有中正路交岔關係
    ，其南下停止線較往南，此觀之現場圖甚明，故上訴人自中
    山路南下欲左轉定從停止線左轉，其行駛路線會經過刮地痕
    始點，並無不符常情之處。本件刑事程序審理時，證人許能
    富所為證詞並無對上訴人刑事部分認定有利，許能富所為證
    詞自堪採信。其具結證稱：「當天伊有與被告（即上訴人）
    在友人洪國雄位於彰化縣彰化市○○路66號家中飲酒，但伊
    並沒有注意被告如何而來，要離開時被告說他的機車放在中
    山國小那邊，伊就開車載他去中山國小旁之天橋下騎機車；
    伊將被告載到該處後就讓被告下車，被告下車後馬上離開，
    並沒有注意到被告是如何離開天橋下」等語（見彰化地院93
    年度易字第53號刑事判決），足見上訴人係在中山路中山國
    小為起點行駛至堪認定。則上訴人當日並無行駛中正路，原
    判決之認定顯有錯誤。故兩造均是自中山路行駛而欲左轉，
    兩造之過失比例應相同為是，原判決所為兩造過失比例之認
    定顯有失衡。
  (二)原判決認定精神慰撫金僅判定50萬元，實屬過低，上訴人自
    民國（下同）92年9 月24日車禍受有嚴重頭部傷、腦挫傷、
    右側顱骨骨折、併顱內出血、右眼挫傷、右側綿竇動靜脈瘺
    管、癲癇、水腦、胸部鈍挫傷、右腹骨碎骨折、腦部異常等
    嚴重傷害，急診至彰化秀傳醫院，住院至92.11.8 後，其間
    接受開顱手術、骨折固定手術。後轉診至台中榮民醫院，接
    受經動脈血管栓塞術。並於93.3.2至93.3.12 作顱骨修補手
    術。且遺留右眼一目幾近失明殘廢及聽力障礙，其終身將受
    此痛苦，精神上痛苦不堪，精神慰撫金應以150 萬元為適當
    ，經上訴人負一半過失比例，此部分被上訴人應給付上訴人
    75萬元。而該精神慰撫金，並不在強制保險給付範圍內，自
    不應扣除。
  (三)又強制保險所給付 579432元包括醫療費用36282元、護送費
    用2000元、看護費用30000元、殘廢給付 510000元，其中醫
    療、護送、看護費用部分，上訴人在起訴時已予扣除，未提
    出請求，原判決竟將上述費用再加以扣除，顯有違誤。故強
    制保險給付所能扣除者，應僅限於因殘廢所減少之勞動能力
    部分。
二、被上訴人聲明求為判決：(一)上訴駁回。(二)第二審訴訟費用由
    上訴人負擔。其陳述除與原判決所載相同者予以引用外，另
    補稱：車禍發生後已給付看護費 80000元，故依原判決認定
    已不須再賠償給付。
    理      由
一、上訴人主張：被上訴人於92年9月23日凌晨4時10分許，駕駛
    牌照號碼 QM-7987號自用小客車，沿彰化縣彰化市○○路由
    北往南方向行駛，行經中山路與中正路、建國南路交岔路口
    處，欲轉至中正路之際，適上訴人騎乘牌照號碼YNL-283 號
    機車由南向北至該處交岔路口，欲轉至建國南路時，被上訴
    人明知行經閃光黃燈交岔路口處，應減速慢行並小心通過，
    且依當時狀況，亦無不能注意之情形，竟仍未注意貿然通過
    交岔路口，致所駕駛之自小客車車頭前方撞及上訴人所騎乘
    機車之右側，造成上訴人人車倒地，因而受有頭部外傷併顱
    骨骨折破裂合併氣腦、硬腦膜下出血、右側股骨骨折及右眼
    機能喪失等傷害。乃依民法第184條第1項、第193條第1項、
    第195條第1項關於侵權行為損害賠償之規定，提起本訴請求
    被上訴人賠償損害：(1)減少勞動能力 140萬元：上訴人因本
    件交通事故致右眼喪失機能，且聽力、智力均受有損害，經
    友聯產物保險股份有限公司核定為殘廢等級第7 級，喪失勞
    動能力 69.2%，而上訴人於54年12月25日出生，交通事故發
    生時年僅37歲，以38歲計至退休年齡65歲止，共為27年，按
    每月最低薪資15,840元為基準，上訴人自認有百分之50之過
    失責任，故請求140萬元。(2)精神慰撫金100萬元：上訴人因
    本件交通事故多次住院、開刀，且右眼視力喪失，終生失明
    殘廢，並已核定為中度殘障，精神所受之痛苦不可言喻，經
    過失相抵後，上訴人尚得請求100萬元。
二、被上訴人則以：上訴人酒後騎乘機車且安全帽扣環亦未扣，
    其與有過失。又被上訴人已支付醫療看護費用8萬元予上訴
    人，且上訴人亦自友聯保險公司獲得理賠50多萬元，上訴人
    再請求高額賠償，顯有未當，被上訴人也無資力賠償，不能
    同意等語，資為抗辯。
三、上訴人主張被上訴人於前開時、地駕駛自用小客車不慎撞擊
    伊所騎乘之機車，致伊人車倒地，受有頭部外傷併顱骨骨折
    破裂合併氣腦、硬腦膜下出血、右側股骨骨折及右眼機能喪
    失等傷害，已據其提出秀傳紀念醫院診斷證明書、行政院國
    軍退除役官兵輔導委員會台中榮民總醫院診斷證明書、彰化
    縣警察局彰化分局繪製之現場圖等為憑，並經調閱原審法院
    93年度交易字第53號刑事案卷查核無誤，被上訴人就其駕車
    行經上開交岔路口處發生車禍，致使上訴人受傷等情，亦不
    爭執，堪信屬實。
四、本件交通事故經原審法院刑事庭囑託臺灣省彰化縣車輛行車
    事故鑑定委員會及臺灣省車輛行車事故覆議鑑定委員會鑑定
    結果，雖未明確就其肇事責任歸屬表示鑑定意見。然按汽車
    行駛時，駕駛人應注意車前狀況，並隨時採取必要之安全措
    施；汽車行駛至交岔路口，轉彎車應讓直行車先行；汽車駕
    駛人有飲用酒類或其他類似物後其吐氣所含酒精濃度超過每
    公升0.25毫克或血液中酒精濃度超過0.05% 以上之情形者，
    不得駕車。道路交通安全規則第94條第3項、第102 條第1項
    第6款前段、第114 條第2款分別定有明文。經查：上訴人於
    事發當天係酒後駕車，肇事後經採驗其血液酒精濃度，含量
    值高達178mg/dl，換算為呼氣中所含酒精濃度為每公升達0.
    89 毫克（mg/dl），此有秀傳紀念醫院護理站檢驗報告查詢
    生化報告表附於調閱之原審法院93年度交易字第53號刑事案
    卷可稽。而上訴人亦被認定有服用酒類，不能安全駕駛動力
    交通工具而駕駛之犯行，予以判處罪刑確定在案。又兩造駕
    車發生車禍之地點係在彰化市○○路、中正路、建國南路交
    會之三岔路口。依上開刑案案卷所附彰化縣警察局彰化分局
    製作之道路交通事故調查報告表、道路交通事故現場圖、現
    場照片八張顯示，上訴人機車之刮地痕係起自中正路、中山
    路、建國南路東向車道交接處，拖曳至中正路南下車道（往
    火車站方向），上訴人之血跡與安全帽亦均在中正路南下車
    道與建國南路東向車道交接處之情況研判，足認上訴人騎乘
    機車係自中正路或中山路北上，行至該處三岔路口欲左轉進
    入建國南路時，適被上訴人駕駛汽車由中山路自北往南行至
    該處，以致在三岔路口之中正路南向車道與建國南路東向車
    道交接處相撞無誤。被上訴人之行進方向係由中山路南下之
    直行車，上訴人之行進方向是由南向北至該處交岔路口，欲
    左轉至建國南路（上訴人陳明此行進路線，惟將此由南向北
    之行進方向，誤書為由北向南），則上訴人顯有違反轉彎車
    未讓直行車先行，及飲用酒類後其吐氣所含酒精濃度超過每
    公升0.25毫克或血液中酒精濃度超過0.05% 以上不得駕車之
    規定。而被上訴人也有未注意車前狀況，並隨時採取必要之
    安全措施之疏失，至為明灼。茲審酌兩造肇事責任，上訴人
    顯然過失情節較重，以上訴人負擔過失責任比例 65%，被上
    訴人負擔過失責任比例 35%，較為適當。上訴人主張兩造應
    負肇事責任各半，即被上訴人應自負擔過失責任比例 50%云
    云，尚無足採。
五、按因故意或過失，不法侵害他人之權利者，負損害賠償責任
    ；不法侵害他人之身體或健康者，對於被害人因此喪失或減
    少勞動能力或增加生活上之需要時，應負損害賠償責任；不
    法侵害他人之身體、健康，被害人雖非財產上之損害，亦得
    請求賠償相當之金額。民法第184條第1項前段、第193條第1
    項、第195條第1項分別定有明文。本件上訴人確因前開交通
    事故而受傷害，故被上訴人之過失行為與上訴人所受之損害
    間即有相當因果關係，則上訴人請求被上訴人負過失侵權行
    為之損害賠償責任，於法即屬有據。爰就上訴人請求賠償(1)
    減少勞動能力140萬元，(2)精神慰撫金100萬元，分別審酌如
    下：
  (一)關於減少勞動能力140 萬元方面：上訴人主張因本件交通事
    故致右眼喪失機能，且聽力、智力均受有損害，經友聯產物
    保險股份有限公司核定為殘廢等級第7級，喪失勞動能力69.
    2%，而上訴人於54年12月25日出生，交通事故發生時為37歲
    ，以38歲計至退休年齡65歲止，共為27年，按每月最低薪資
    15,840元為基準，並以上訴人應自負百分之50之過失責任計
    算，故請求140 萬元。但上訴人受傷經治療後，確遺有視力
    障礙，惟屬於障害項目第20項、殘廢等級第9 級，已據原審
    囑託台中榮民醫院鑑定屬實，有該醫院94年 3月25日中榮醫
    企字第0940001371號鑑定意見函在卷可參。依勞工保險殘廢
    給付標準表所載，其所喪失之勞動能力程度為53.83%。上訴
    人於本件交通事故發生前，並非屬無工作能力之人，是其請
    求以目前之每月基本工資 15,840元（日薪528元）計算其勞
    動能力之損害尚屬允當。上訴人請求被上訴人應自交通事故
    發生時起至退休日止，依法定基本工資按其減少之勞動能力
    比例給付其減少勞動能力損害，即屬有據。但從事勞動者，
    依勞動基準法第54條第1 款之規定，其法定最遲退休年齡為
    60歲，上訴人主張計至65歲，不足遽採。又依法被上訴人自
    收受上訴人起訴狀繕本翌日起，即應負遲延給付之利息，則
    上訴人請求自92年9 月23日交通事故當日（發生在凌晨）起
    至本件上訴人起訴狀繕本送達翌日（93年11月10日）前 1日
    即同月9日止，計13個月又17日之減少勞動能力損害為115,6
    79元〔計算公式：（15,84 0×13+528×17=2 14,896 ）×
    53.83%=115,679，元以下四捨五入〕。另自93年11月10日起
    算至114 年12月25日上訴人屆滿六十歲退休止（上訴人係54
    年12月25日出生，有年籍資料在卷可證），尚有253 個月又
    16日）之工作期間，按每月基本工資15,840元計算其減少勞
    動能力比率之工作所得損失，依霍夫曼計算方法，扣除中間
    利息，共為1,473,154元〔計算公式：253個月工作損失部
    分：1584 0×172.00000000（253個月之利息係數）×53.83
    % =1,470,958（元以下四捨五入）；16日工作損失部分：
     15,840×（172.00000000-000.00000000）×0.53（16日相
    當於0.53個月）×53.83 % =2,196（元以下四捨五入）；以
    上253個月又16日之失損失：即1,470,958+2,196=1,473,154
    。故上訴人因受傷不能工作之損害合計共為1,588,833元。
  (二)關於精神慰撫金100 萬元方面：上訴人主張因本件交通事故
    多次住院、開刀，且右眼視力喪失，終生失明殘廢，並已核
    定為中度殘障，精神所受之痛苦不可言喻，經過失相抵後，
    上訴人應得請求100 萬元。惟審酌被上訴人專科畢業、從事
    美髮材料業務工作，並上訴人身體傷害之程度等一切情狀，
    認上訴人請求之精神慰撫金（非財產上損害）過高，應予酌
    減，以50萬元為適當（此為未經過失相抵之數額）。
六、另按損害之發生或擴大，被害人與有過失者，法院得減輕賠
    償金額或免除之，民法第217條第1項定有明文。本件交通事
    故之發生，審酌兩造上述過失之情節，被上訴人應負擔 35%
    之過失責任。則上訴人前述得請求之損害賠償總金額，經過
    失相抵結果，應為 731091.55元（2,088,833元×35%）。又
    依強制汽車責任保險法第30條規定，保險人依該法規定給付
    之保險金，視為加害人或被保險人損害賠償金額之一部分；
    加害人或被保險人受賠償請求時，得扣除之。查上訴人因本
    件交通事故已自友聯保險公司受領強制汽車責任險保險金共
    579,432元，其中包括醫療費用36282元、護送費用2000元、
    看護費用30000元、殘廢給付 510000元，為兩造不爭執，復
    有友聯保險公司製具之賠款明細單在卷可憑。因關於醫療、
    護送、看護費用部分，上訴人已在起訴時予以扣除，未提出
    該部分之賠償請求，故應僅就殘廢給付之510000元予以扣除
    之。從而扣除強制汽車責任保險給付後，上訴人得請求被上
    訴人賠償之損害金額應為221092元（元以下四捨五入）。
七、綜上所述，上訴人本於侵權行為損害賠償之規定，請求被上
    訴人賠償給付100 萬元及自起訴狀繕本送達翌日起至清償日
    止，按週年利率5% 計算之利息，於本息221,092元範圍內，
    為有理由，應予准許。其逾此所為請求，為無理由，不應准
    許回。原審就上開應准許部分，為上訴敗訴之判決，即有未
    洽，上訴意旨求予廢棄改判，為有理由，爰由本院予以廢棄
    改判如主文第2 項所示。至於上訴人之請求不應准許部分，
    原判決為上訴人敗訴之判決，並無不合，上訴意旨求予廢棄
    改判，為無理由，應予駁回。
八、兩造其餘攻擊防禦方法，經本院斟酌後，認為均不足以影響
    本件判決結果，爰不一一論列，併此敘明。
九、據上論結，本件上訴為一部有理由，一部無理由，依民事訴
    訟法第450條、第449條第1項、第79條，判決如主文。
中　　華　　民　　國　　94　　年　　9 　　月　　20　　日
                    民事第五庭審判長法　官  陳滿賢
                                    法　官  朱  樑
                                    法　官  古金男
以上正本係照原本作成。
不得上訴。
                                    書記官  王麗英
中　　華　　民　　國　　94　　年　　9 　　月　　21　　日
                                        　　　　　　　Ｂ
